臺灣臺北地方法院民事判決　　　　　　　　　　　　九十三年度訴字第二０六０號
　　原　　　告　丙○○
　　訴訟代理人　景玉鳳律師
　　訴訟代理人　藺超群律師
　　複代理人　　乙○○
　　被　　　告　甲○○
右當事人間拆屋還地事件，本院於中華民國九十三年八月十日言詞辯論終結，判決如
下：
    主  文
被告應將坐落台北市○○區○○段五小段一四○之一地號土地，如附圖斜線部分所示
，面積一平方公尺之建物拆除，將土地返還原告。
被告應將坐落台北市○○區○○段五小段一三一地號上，如附圖斜線部分所示，面積
三平方公尺之建物拆除，將土地返還原告及其他共有人全體。
被告應給付原告新台幣伍萬玖仟陸佰元，及自民國九十三年五月八日起，至清償日止
依週年利率百分之五計算之利息。
訴訟費用由被告負擔。
本判決得假執行。
    事  實
甲、原告方面：
壹、聲明：如主文所示。
貳、陳述：
一、坐落台北市○○區○○段五小段一四○之一地號之土地為原告所有，另同地段一
    三一地號土地則為原告及訴外人賴昭娘、賴賽真、劉真真、陳七鍾、汪鳳娟、簡
    仙助、王月真、蘇慶朗、曾碧萊、羅文鴻、林兆菁、劉瑞美、童郁雯、李靜婷及
    孫嘉律所共有，詎料被告自八十七年間起即搭蓋鐵皮建物（以下簡稱系爭建物）
    ，無權占有系爭一四○之一地號土地全部，及系爭一三一地號土地如附圖所示紅
    色部分，嗣於民國九十二年十一月間經申請土地測量，始發現上情，經原告催告
    被告拆除，被告均置之不理。爰依民法第七百六十七條及第八百二十一條規定，
    請求被告將系爭建物拆除，並返還系爭一四○之一地號、一三一地號土地予原告
    及全體共有人。
二、另被告無權占有系爭一四○之一地號、一三一地號土地，致原告受有不能使用土
    地之損害，被告無權使用系爭一四○之一地號、一三一地號土地，亦受有使用土
    地之利益，爰依民法第一百七十九條及第一百八十四條規定請求相當於租金之損
    害金新台幣（下同）五萬九千六百元。（計算式：申報地價119,200元/平方公尺
    ×1平方公尺×10%＝×5年＝59600元）
參、證據：提出土地登記謄本、現場照片、存證信函及
乙、被告方面：
壹、聲明：原告之訴及假執行之聲請均駁回。
貳、陳述：
一、系爭建物乃被告之父親於生前向財政部國有財產局北區辦事處承租坐落台北市○
    ○區○○段五小段一三九地號土地（屬國有基地）所搭建，被告之父親於八十七
    年死亡後，被告僅將系爭建物稍加整理裝潢，並未移動任何建物之樑柱。嗣被告
    將系爭建物出租予訴外人開設餐廳，且被告亦自行雇工將系爭建物往內移動三十
    公分。被告之母親亦曾向原告表達希望至九十三年十月該租約到期後始一同會勘
    協商，惟遭原告所拒，嗣後被告於九十三年七月曾與於原告協商，原告亦同意被
    告於同年十二月前拆除即可。
二、被告完全不知情系爭建物有侵占到原告所指系爭一四○之一地號土地全部，及系
    爭一三一地號土地如附圖所示紅色部分，自無故意過失侵害原告之權利可言，原
    告請求被告給付相當於租金之損害金五萬九千六百元，亦無理由。
參、證據：提出照片、財政部國有財產局北區辦事處函及國有基地租賃契約書為證。
丙、本院依職權會同台北市大安地政事務所及兩造履勘現場（台北市○○路○段四十
    號）。
    理  由
一、原告主張：坐落台北市○○區○○段五小段一四○之一地號之土地為原告所有，
    另同地段一三一地號土地則為原告及訴外人賴昭娘、賴賽真、劉真真、陳七鍾、
    汪鳳娟、簡仙助、王月真、蘇慶朗、曾碧萊、羅文鴻、林兆菁、劉瑞美、童郁雯
    、李靜婷及孫嘉律所共有，詎料被告自八十七年間起即搭蓋鐵皮建物（以下簡稱
    系爭建物），無權占有系爭一四○之一地號土地全部，及系爭一三一地號土地如
    附圖所示紅色部分，嗣於九十二年十一月間經申請土地測量，始發現上情，經原
    告催告被告拆除，被告均置之不理。爰依民法第七百六十七條及第八百二十一條
    規定，請求被告將系爭建物拆除，並返還系爭一四○之一地號、一三一地號土地
    予原告及全體共有人，並返還占用一四○之一地號土地五年期間之不當得利五萬
    九千六百元。被告則以：系爭建物係被告之父於生前向財政部國有財產局北區辦
    事處承租坐落台北市○○區○○段五小段一三九地號土地（屬國有基地）所搭建
    ，被告之父親於八十七年死亡後，被告並未改建，被告對該建物有占用系爭之事
    並不知情等語，資為抗辯。
二、原告主張坐落台北市○○區○○段五小段一四○之一地號之土地為原告所有，另
    同地段一三一地號土地則為原告及訴外人賴昭娘、賴賽真、劉真真、陳七鍾、汪
    鳳娟、簡仙助、王月真、蘇慶朗、曾碧萊、羅文鴻、林兆菁、劉瑞美、童郁雯、
    李靜婷及孫嘉律所共有，以及被告所有之系爭建物使用原告與他人共有之一三一
    地號土地三平方公尺、使用原告所有之一四○之一地號土地一平方公尺之事實，
    業經本院會同台北市大安地政事務所勘驗屬實，製有勘驗筆錄、複丈成果圖在卷
    可稽，業據其提出土地登記簿謄本為證，核屬相符，且為被告所不爭執，自堪信
    為真實。
三、按所有人對於無權占有或侵奪其所有物者，得請求返還之；各共有人對於第三人
    ，得就共有物之全部為本於所有權之請求，但回復共有物之請求，僅得為共有人
    全體之利益為之，民法第七百六十七條、第八百二十一條分別定有明文。被告所
    有之系爭建物確有使用原告所有及原告與他人共有之系爭土地，占用面積及位置
    如附圖所示，被告既未能舉證證明伊有何合法權源可使用系爭土地，則其係無權
    占有使用系爭土地，堪可認定。原告為一四○之一地號土地所有人，以及一三一
    號土地共有人之一，揆諸前開規定，自得本於所有權請求被告將如附圖斜線部分
    所示建物拆除，返還所占用之系爭土地，從而，原告依民法第七百六十七條、第
    八百二十一條請求被告將坐落台北市○○區○○段五小段一四○之一地號土地，
    面積一平方公尺鐵皮建物拆除，將土地返還原告，以及將坐落台北市○○區○○
    段五小段一三一地號上，如附圖所示斜線部份，面積三平方公尺鐵皮建物拆除，
    將土地返還原告及全體共有人，為有理由，應予准許。
四、按無法律上之原因而受利益，致他人受損害者，應返還其利益；不當得利之受領
    人其所受利益依其性質或其他情形不能返還者，應償還其價額，民法第一百七十
    九條、第一百八十一條定有明文。本件被告所受之利益係使用系爭土地，此一利
    益，依其性質顯難以原狀（即系爭土地於被告占用期間之使用收益）返還，揆諸
    前揭規定，自應返還其價額。而其價額應以使用系爭土地於通常狀況下應支付之
    租金為計算之標準。查城市地方房屋之租金，以不超過土地及其建築物申報總價
    年息百分之十為限，此條規定於租用基地建築房屋亦有準用，土地法第九十七條
    、第一百零五條規定甚詳。查本件原告係九十三年五月三十日起訴，有起訴狀在
    卷可參，被告自陳系爭房屋係伊繼承自其父，而被告之父係於八十七年間死亡，
    是以系爭建物屬被告所有已逾五年，被告復陳稱其繼承後均未更動系爭建物結構
    ，則系爭建物使用原告所有一四○之一地號土地如附圖所示部分亦已逾五年，足
    堪認定，原告請求五年內之不當得利，應予准許。被告雖辯稱不知占用原告土地
    之事，惟不當得利之返還不以被告具有故意過失為要件，被告縱係無過失而不知
    其無權占用系爭土地之事，亦無解於其返還不當得利之責，是以被告前開抗辯尚
    無可採。
五、查系爭土地自七十四年九月迄今之申報地價均為每平方公尺十一萬九千二百元，
    此有土地登記簿謄本在卷可稽，次查，系爭土地面臨安和路二段，附近有公車站
    、郵局，周圍均為店面，此有勘驗筆錄在卷可稽。系爭土地所在之安和路係台北
    市○○住○地段，交通便利、生活機能完整，原告請求以年息百分之十計算租金
    率，尚屬合理。是以被告應給付之不當得利數額為五萬九千六百元（計算式：
    119200X 1X 10%X 5= 59600）。從而，原告依不當得利請求被告給付五萬九千六
    百元並加計自起訴狀繕本送達翌日即九十三年五月八日起至清償日止，按年息百
    分之五計算之利息，為有理由，應予准許。
六、綜上，原告依民法第七百六十七條、第八百二十一條請求被告將坐落台北市○○
    區○○段五小段一四○之一地號土地，面積一平方公尺鐵皮建物拆除，將土地返
    還原告，以及將坐落台北市○○區○○段五小段一三一地號上，如附圖所示斜線
    部份，面積三平方公尺鐵皮建物拆除，將土地返還原告及全體共有人，以及依不
    當得利請求被告給付五萬九千六百元並加計自起訴狀繕本送達翌日即九十三年五
    月八日起至清償日止，按年息百分之五計算之利息，為有理由，應予准許。
七、因本件命給付之價額未逾新台幣五十萬元，爰依職權宣告假執行，無庸原告另供
    擔保。
八、因本案事證已臻明確，兩造其餘主張陳述及所提之證據，均毋庸再予審酌，附此
    敘明。
九、據上論結：原告之訴為有理由，並依民事訴訟法第七十八條、第三百八十九條第
    一項第五款，判決如主文。
中　　　華　　　民　　　國　　九十三　　年　　　八　　　月　　二十六　　日
                                    民事第六庭  法  官    陳怡雯
正本係照原本作成
如對本判決上訴，須於判決送達後廿日內向本院提出上訴狀
中　　　華　　　民　　　國　　九十三　　年　　　八　　　月　　二十六　　日
                                                書記官    謝梅琴
